臺灣高等法院民事判決
111年度重上字第42號
上  訴  人  林朱全  
            鄭寶玉  
共      同
訴訟代理人  王文成律師
被上訴人    楊雲龍  
訴訟代理人  林明正律師
複代理人    朱峻賢律師
被上訴人    韓懷慈

上列當事人間請求損害賠償事件，上訴人對於中華民國110年11
月26日臺灣臺北地方法院109年度重訴字第1148號第一審判決提
起上訴，本院於111年5月24日言詞辯論終結，判決如下：
    主      文
上訴駁回。
第二審訴訟費用由上訴人負擔。
    事實及理由
壹、程序方面
    被上訴人韓懷慈（下稱韓懷慈）經合法通知未於言詞辯論期
    日到場，核無民事訴訟法第386條所列各款情形，爰依上訴
    人之聲請，由其一造辯論而為判決。
貳、實體方面
一、上訴人主張：被上訴人楊雲龍(下稱楊雲龍，與韓懷慈合稱
    被上訴人)為訴外人正祺建設實業股份有限公司(下稱正祺公
    司)之實際負責人，韓懷慈則為正祺公司之登記負責人。上
    訴人於民國92年6月18日與正祺公司簽訂合作興建契約(下稱
    系爭契約)，約定由上訴人提供所有坐落新北市○○區○○段000
    ○000地號土地（下稱系爭土地），由正祺公司興建透天別墅
    12棟及樓高11樓之大樓1棟（下稱系爭建案），上訴人並已
    將系爭土地移轉登記予正祺公司，以利系爭建案之興建。詎
    被上訴人未經上訴人同意，竟將系爭土地移轉登記予訴外人
    王存輔所經營之永力升實業股份有限公司（下稱永力升公司
    ），致系爭建案無法進行，上訴人因而受有無法分得系爭建
    案房地面積共390坪之利益，及喪失系爭土地所有權之損害
    。被上訴人以前述方式共同不法侵害上訴人之權利，應連帶
    賠償上訴人所受損害共計新臺幣(下同)6,500萬元。縱認上
    訴人之侵權行為損害賠償請求權已罹於時效，上訴人仍得依
    民法第179條、第197條第2項、公司法第23條第2項等規定，
    請求被上訴人連帶給付前述金額。爰依民法第184條第1項、
    第2項、第185條第1項前段、第179條、第197條第2項、公司
    法第23條第2項等規定，請求被上訴人連帶給付上訴人6,500
    萬元，及自民事追加暨調查證據聲請㈠狀繕本送達翌日起至
    清償日止，按年息5%計算之利息。
二、被上訴人則答辯如下：
　㈠楊雲龍部分：楊雲龍與王存輔於92年10月9日簽訂合夥契約，
    約定由王存輔提供資金，楊雲龍提供正祺公司之營利事業登
    記證及良好信用，合夥經營正祺公司，正祺公司之名義負責
    人由韓懷慈擔任，王存輔則為該公司實際負責人。王存輔於
    94年3月間，向韓懷慈佯稱需要正祺公司印鑑章以利辦理與
    債權人間抵押權設定事宜，並趁機盜蓋正祺公司印鑑章，而
    於94年4月22日將系爭土地所有權移轉登記為其經營之永力
    升公司所有，系爭土地之移轉登記係王存輔所為，楊雲龍並
    無侵害上訴人權利之行為，亦未因此獲得任何利益；系爭土
    地所有權移轉登記予永力升公司之時間為94年4月22日，上
    訴人於109年10月21日始提起本件訴訟，其請求權顯已罹於
    消滅時效，楊雲龍自得拒絕給付。
　㈡韓懷慈部分：除引用楊雲龍前揭抗辯外，另稱其僅為正祺公
    司之登記負責人，並無與王存輔合意移轉登記系爭土地予永
    力升公司，且未從中獲得利益，亦提出時效抗辯。　　
三、原審就上訴人之請求，為其敗訴之判決。上訴人不服，提起
    上訴，聲明：㈠原判決廢棄。㈡被上訴人應連帶給付上訴人6,
    500萬元及自民事追加暨調查證據聲請㈠狀繕本送達翌日起至
    清償日止，按年息5%計算之利息。㈢願供擔保請准宣告假執
    行。被上訴人均答辯聲明：㈠上訴駁回。㈡如受不利判決，願
    供擔保請准宣告免為假執行。
四、上訴人主張其於92年6月18日與正祺公司簽訂系爭契約，約
    定由正祺公司在上訴人提供之系爭土地上興建系爭建案，上
    訴人已將系爭土地移轉登記為正祺公司所有，嗣由正祺公司
    於94年4月22日將系爭土地移轉登記予永力升公司等情，有
    系爭契約、協議書及合作意向書等在卷可稽（見原審卷第12
    7-130、137-140頁），且為被上訴人所不爭執，自堪信為真
    實。
五、本院之判斷
  ㈠上訴人主張被上訴人以前揭方式，共同不法侵害上訴人之權
    利，致上訴人受有損害，應依民法第184條第1項、第2項、
    第185條第1項前段等規定，負連帶賠償責任等情，為被上訴
    人所否認，並提出時效抗辯。茲就被上訴人之時效抗辯是否
    可採，先予審酌判斷如下：
  ⒈按時效完成後，債務人得拒絕給付。民法第144條第1項定有
    明文。又因侵權行為所生之損害賠償請求權，自請求權人知
    有損害及賠償義務人時起，二年間不行使而消滅，自有侵權
    行為時起，逾十年者亦同。民法第197條第1項亦有明定。
　⒉本件上訴人主張被上訴人共同不法侵害上訴人權利，乃指其
    等未經上訴人同意，將上訴人為完成系爭建案而登記於正祺
    公司名下之系爭土地，自正祺公司名下移轉登記為永力升公
    司所有之行為，而系爭土地移轉登記予永力升公司之時間為
    94年4月22日，此為兩造所不爭執（見本院卷第75頁），則
    揆諸前揭規定，上訴人主張之侵權行為既發生於94年4月22
    日，其遲至109年10月21日始對楊雲龍提起本件訴訟，並於
    起訴後追加韓懷慈為被告，自已罹於10年之消滅時效甚明。
    此外，上訴人復未能證明有何中斷時效之事由發生，是被上
    訴人就上訴人此部分請求權，提出時效抗辯，核屬有據。上
    訴人依民法第184條第1項、第2項、第185條第1項前段等規
    定，請求被上訴人連帶給付6,500萬元本息，自無從准許。
　㈡上訴人另主張被上訴人未經上訴人同意，將系爭土地移轉登
    記予永力升公司，必因此受有利益，且致上訴人受有損害，
    而有不當得利之情事，故上訴人亦得依民法第179條、第197
    條第2項之規定，請求被上訴人返還所受利益云云，然亦為
    被上訴人所否認，並提出時效抗辯。經查：
　⒈上訴人固稱依楊雲龍與王存輔間之合夥契約書，可知楊雲龍
    、韓懷慈每月可分別領取3萬元、4萬元之費用，且並無該合
    夥業已終止結算之證據，故被上訴人自受有利益云云，並舉
    卷附合夥契約書為證（見本院卷第79頁）。然上訴人所稱前
    述利益，無論是否已由被上訴人取得，經核均屬被上訴人基
    於上開合夥契約可得獲取之報酬或利益分配，並非無法律上
    原因，亦與上訴人所稱被上訴人擅將系爭土地移轉登記予永
    力升公司之行為無關，是上訴人據此指稱被上訴人因前揭移
    轉登記行為受有利益，自無可取。
　⒉上訴人又謂被上訴人將系爭土地移轉登記予永力升公司，必
    受有相當之對價，否則何必移轉云云。然上訴人就被上訴人
    究因移轉系爭土地所有權予永力升公司，而受有何種利益乙
    節，並未提出具體明確之主張及舉證；且查，關於被上訴人
    將系爭土地由正祺公司名下移轉登記至永力升公司名下之原
    因，業經本院99年度上字第3815號刑事判決認定：「…
    553、554地號2筆（即系爭土地），原係由被告（即王存輔
    ，下同）以永力升公司名義與地主林朱全、鄭寶玉洽談合建
    事宜，嗣由正祺公司承作合建，而將該等土地暫登記在正祺
    公司名下等情，業據被告陳明在卷…，顯見上揭永德段土地
    、米蘭段土地均係經由被告接洽合建事宜，而登記在正祺公
    司名下，純因當時擬以正祺公司為合建起造人之便宜安排，
    並非以正祺公司之財力所購入，究其法律關係，應僅是借名
    登記在正祺公司名下而已，初無讓正祺公司實質擁有該等土
    地所有權並得以任意加以處分之意思至灼。又上揭永德段土
    地、米蘭段土地登記至正祺公司名下，其相關價金及土地增
    值稅均係由被告負責籌措乙節，亦據告訴人楊雲龍陳明無訛
    。而被告與告訴人楊雲龍所簽訂之合夥契約，乃約定由被告
    負責覓妥出資人提供資金，由楊雲龍提供正祺公司之營利事
    業登記證及信用良好之負責人1位暨公司、負責人印鑑章並
    開立銀行帳戶以共同承包工程，觀其性質，應係被告向告訴
    人借殼營業，惟被告嗣後於94年3月23日即已將正祺公司之
    營利事業登記證、章程名冊、空白支票、支票票根、對帳單
    等物交還給正祺公司之名義負責人即告訴人韓寶儀…，堪認
    斯時被告與告訴人楊雲龍間已無意繼續維持合夥關係甚明。
    值此情況，被告將其先前籌得之上揭永德段土地、米蘭段土
    地移轉至其所經營之永力升公司或其所指定之王舜民名下，
    設法繼續完成合建，尚難謂有何違反常情之處。」等語，此
    有上開刑事確定判決在卷可參（見原審卷第143-146頁），
    是上開刑事案件於訊問王存輔及調查相關事證後，既以該確
    定判決認定被上訴人係在楊雲龍與王存輔間已無意繼續維持
    合夥關係之情況下，將實由王存輔出面洽談合建事宜並支付
    相關費用，僅因合夥關係而登記於正祺公司名下之系爭土地
    ，移轉至王存輔經營之永力升公司名下，而非被上訴人或正
    祺公司與永力升公司間就系爭土地有何實質之買賣關係存在
    ，自難認被上訴人有何因此獲取對價之可能。此外，上訴人
    復無法舉證證明被上訴人確因移轉系爭土地予永力升公司之
    行為而受有何利益，其主張被上訴人有不當得利之情事，自
    屬無據，不足置採。
　⒊況按請求權，因十五年間不行使而消滅；消滅時效，自請求
    權可行使時起算。民法第125條前段、第128條前段亦有明定
    。且所謂請求權「可行使時」，係指請求權人行使其請求權
    ，客觀上無法律上之障礙而言，要與請求權人主觀上何時知
    悉其可行使無關。倘請求權人因疾病、權利人不在、權利存
    在之不知或其他事實上障礙，不能行使請求權者，則時效之
    進行不因此而受影響（最高法院101年度台上字第1030號裁
    定意旨參照）。是以民法第179條規定之不當得利返還請求
    權，權利人於該請求權發生時即得請求返還不當得利，其時
    效應自請求權可行使時起算（最高法院99年度台上字第1335
    號判決意旨參照）。準此，縱認上訴人所稱被上訴人將系爭
    土地移轉予永力升公司係屬有償行為而受有利益為可採，其
    等對被上訴人之不當得利請求權，應於系爭土地遭移轉登記
    時之94年4月22日，即得行使，則其等遲至109年10月21日始
    對楊雲龍提起本件訴訟，並於起訴後追加韓懷慈為被告，亦
    已罹於15年之消滅時效，被上訴人仍得拒絕給付。
  ㈢至上訴人主張被上訴人對於正祺公司業務之執行，有違反法
    令而致上訴人受有損害之情事，而依公司法第23條第2項規
    定，請求被上訴人連帶負賠償責任部分，因依上訴人主張被
    上訴人將正祺公司名下系爭土地移轉登記予永力升公司之時
    間為94年4月22日，則參諸前引民法第125條前段、第128條
    前段之規定，上訴人於109年10月21日始對楊雲龍提起本件
    訴訟，並於起訴後追加韓懷慈為被告，自已罹於15年之消滅
    時效，是被上訴人就此部分所為時效抗辯，亦為可取。從而
    ，上訴人依公司法第23條第2項規定，請求被上訴人負連帶
    賠償責任，即無從准許。
六、綜上所述，上訴人依民法第184條第1項、第2項、第185條第
    1項前段、第179條、第197條第2項、公司法第23條第2項等
    規定，請求被上訴人連帶給付上訴人6,500萬元，及自民事
    追加暨調查證據聲請㈠狀繕本送達翌日起至清償日止，按年
    息5%計算之利息，均無理由，不應准許。從而原審所為上訴
    人敗訴之判決，並無不合。上訴論旨指摘原判決不當，求予
    廢棄改判，為無理由，應予駁回。
七、本件事證已臻明確，兩造其餘之攻擊或防禦方法及所用之證
    據，經本院斟酌後，認為均不足以影響本判決之結果，爰不
    逐一論列；另上訴人請求調閱本院98年度抗字第1891號民事
    卷及傳訊證人王存輔，經核亦無必要，均附此敘明。
八、據上論結，本件上訴為無理由，依民事訴訟法第449條第1項
    、第78條、第85條第1項前段、第463條、第385條第1項前段
    ，判決如主文。
中　　華　　民　　國　　111 　年　　6 　　月　　7 　　日
                  民事第二十庭  
                        審判長法  官  周祖民
                              法  官  張永輝
                              法  官  馬傲霜
正本係照原本作成。
林朱全、鄭寶玉合併上訴利益額逾新臺幣150萬元，如不服本判
決，應於收受送達後20日內向本院提出上訴書狀，其未表明上訴
理由者，應於提出上訴後20日內向本院補提理由書狀（均須按他
造當事人之人數附繕本）上訴時應提出委任律師或具有律師資格
之人之委任狀；委任有律師資格者，另應附具律師資格證書及釋
明委任人與受任人有民事訴訟法第466條之1第1項但書或第2項所
定關係之釋明文書影本。如委任律師提起上訴者，應一併繳納上
訴審裁判費。
中　　華　　民　　國　　111 　年　　6 　　月　　7 　　日

    　　　　　　　　　　　　　書記官  崔青菁